臺灣新竹地方法院民事判決　　　　　　　 99年度訴字第337號
原　　　告　金億昌鋼業股份有限公司
法定代理人　魏金德
訴訟代理人　洪大明律師
被　　　告　莊榮興
訴訟代理人　黃照律師
複代理人　　陳宗佑律師
上列當事人間請求土地所有權移轉登記事件，本院於民國99年12
月27日辯論終結，判決如下：
      主  文
被告應將坐落新竹縣竹北市○○段431 地號，權利範圍全部、面
積223.7平方公尺之土地所有權移轉登記予原告。
訴訟費用由被告負擔。
    事實及理由
一、原告主張：
  (一)緣坐落新竹縣竹北市○○○段第79、79-1、81-1地號( 以
      下簡稱：地號)等3筆土地原為農地，係原告金億昌鋼業股
      份有限公司於民國68年間借用當時具有自耕農身分之被告
      莊榮興名義所購買，並以被告為義務人、原告為債務人，
      將其中79、79-1地號土地設定新臺幣(下同)2000萬元( 73
      年11月間追加變更為3500萬元)之最高限額抵押權予金融
      機構，用以擔保金融機構之借款，兩造間就上開土地，存
      在有借名登記契約。嗣前開79、79-1、81-1地號土地於73
      年12月27日因劃歸都市計劃公共設施保留地而辦理分割，
      其中79地號土地分割增加79-2地號土地，79-1地號土地分
      割增加79-3地號土地，81-1地號土地分割增加81-10地號
      土地。被告並於77年4月間將分割後之79、79-1地號土地
      移轉過戶予原告，另79-2、79-3地號及81-1地號土地則仍
      繼續登記在被告名下，迄至95年為止，地價稅均由原告所
      繳納，土地所有權狀亦由原告所保管。95年6月間，新竹
      縣政府辦理該安溪寮段土地之徵收，將上開79-2、79-3、
      81-1地號三筆土地(下稱：上開三筆土地)公告禁止分割合
      併、移轉、設定他項權利，原告為確認權益，曾委請律師
      以原證五之存證信函向被告聲明對上開三筆土地之權利。
      歷時數年後，被告以上開三筆土地登記名義人之身分，領
      回系爭坐落於竹北市○○段431地號之抵價地(下稱：系爭
      土地)。惟上開79-2、79-3、81-1地號三筆土地之實際所
      有人既為原告，則上開三筆土地因徵收所獲配發之系爭抵
      價地，亦應歸原告所有。為此，爰以起訴狀繕本之送達，
      做為終止兩造間借名登記契約之意思表示，並依兩造間借
      名登記契約終止後之法律關係，以及民法第541條之規定
      ，依據選擇合併之法律關係，而為本件之請求。
  (二)對被告答辯所為之陳述：
      被告雖辯稱：分割前之79、79-1、81-1地號土地係由兩造
      與訴外人莊鑄榮所合資共同購買，其中分割後之79、79-1
      地號土地由原告分得，上開三筆土地則歸被告所有云云，
      原告予以否認。概購買分割前之79、79-1、81-1地號土地
      之資金，全由原告所支付，被告並未出資，且原告購買上
      開三筆土地時，被告叔叔即訴外人莊鑄榮在原告公司擔任
      總經理，向原告表示被告具有自耕農身分，可借用被告之
      名義辦理過戶登記，原告因此才將上開三筆土地登記於被
      告名下，被告辯稱分割前之79、79-1、81-1地號三筆土地
      係由兩造與訴外人莊鑄榮所合資共同購買云云，並不實在
      。而上開三筆土地經分割後，其中79、79-1地號土地經原
      告申請變更地目為非農地，再由被告過戶予原告，其他未
      辦理地目變更之土地，則繼續登記於被告之名下，被告辯
      稱兩造合意由原告分得79、79-1地號土地，被告分得其餘
      之79-2、79-3、81-1地號土地云云，與事實不符。又兩造
      間之借名登記契約雖未以書面形式簽訂，惟上開三筆土地
      之所有權狀，迄至95年間辦理徵收補償為止，均由原告所
      持有、保管，且地價稅亦均由原告所繳納，足證原告為上
      開三筆土地之真正所有權人，被告上開所辯云云，並不實
      在。
  (三)原告為此聲明：
      １、被告應將坐落於新竹縣竹北市○○段431 地號、面積
          223.7 平方公尺、權利範圍全部之土地所有權移轉登
          記予原告；
      ２、訴訟費用由被告負擔。
二、被告則以：
  (一)原告主張：分割前之79、79-1、81-1地號土地係其於68年
      間所購買，並借用被告之名義登記於被告名下，兩造間存
      在有借名登記契約云云，被告予以否認。概分割前之79、
      79-1、81-1號三筆土地係原告及被告家族( 包含被告及訴
      外人莊鑄榮 )於68年間所合資共同購買，因被告具有自耕
      農之身分，故將雙方所共同購買之土地登記於被告之名下
      ，並非由原告購買後登記於被告名下。嗣雙方於70幾年間
      達成土地分配之協議，其中應歸屬於原告之79、79-1地號
      土地部分，被告業於77年4 月間移轉登記予原告名下，至
      於上開三筆土地則歸被告所有，故上開三筆土地遭徵收後
      ，被告當然取得系爭抵價地之所有權。
  (二)又原告主張：上開三筆土地之所有權狀，迄至95年為止均
      由其所保管，且地價稅亦均由其所繳納，足證上開三筆土
      地之所有權人為原告云云，被告予以否認。概上開三筆土
      地之所有權狀係由被告叔叔即訴外人莊鑄榮所保管，直到
      90幾年間才由被告向莊鑄榮取回，並繳交給縣政府，辦理
      領回系爭抵價地，非如原告所稱，係由原告所保管。至於
      上開三筆土地之地價稅，迄至95年為止固均由原告所繳納
      ，惟兩造於77年以後即未有任何聯絡，且原告亦未將上開
      三筆土地之稅單寄予被告，故被告一直未繳交上開三筆土
      地之地價稅，然非因此即可謂被告非上開三筆土地之所有
      權人。
  (三)原告從未主張向調解委員會申請調解，要求被告將系爭土
      地移轉登記予原告，亦未主張系爭土地係借名登記於被告
      名下，遑論為借名契約之終止。況按一般情形，倘兩造間
      果真存有如原告所主張之借名契約，則原告多次向被告請
      求移轉土地所有權，原告自不可能完全未提及此借名契約
      ，或發函向被告為終止借名登記之意思表示，然觀原告所
      提出之訴訟資料中根本未有任何有關借名契約之內容，亦
      未有任何有關借名契約之主張或陳述，益證兩造間並無存
      在任何借名契約之約定，原告上開主張云云，與事實不符
      等語，請求駁回原告之訴。
三、兩造不爭執事項：
  (一)原坐落新竹縣竹北市○○○段79、79-1、81-1地號三筆土
      地原為農地，係原告於68年間，向訴外人所購入，因被告
      具有自耕農身分，而登記於被告名下，當時為向金融機構
      擔保借款，並以上開79、79-1地號二筆土地為抵押標的，
      以被告為義務人、原告為債務人，設定2000萬元之最高限
      額抵押權(73年11月間追加變更為3500萬元)予金融機構，
      業據原告提出上開土地登記簿附卷可稽(詳本院卷第7頁至
      第18頁)，且為被告所不否認。
  (二)於73年12月間，前開79、79-1、81-1地號三筆土地辦理分
      割，其中79地號分割增加79-2地號，79-1地號分割增加79
      -3地號，81-1地號分割增加81-10地號，嗣於77年4月間，
      被告已將該79、79-1地號土地移轉過戶予原告，而就上開
      79-2、79-3、81-1地號土地，則仍繼續登記為被告名義，
      且上開79-2、79-3、81-1地號三筆土地，迄至95年為止，
      其地價稅均仍由原告繳納，且該三筆土地迄至95年間被辦
      理徵收之前，其所有權狀均在被告之叔叔莊鑄榮( 先前擔
      任原告公司之總經理 )持有、保管中，亦據原告提出土地
      登記簿附卷可稽(詳本院卷第8頁、第12頁至第13頁、第19
      頁 )，及95年地價稅課稅土地清單、支票各一紙附卷可稽
      (詳本院卷第25頁、第26頁)，復為被告所不否認( 詳本院
      卷第64頁反面)。
  (三)嗣於95年 6月間，因新竹縣政府辦理該安溪寮段土地之徵
      收而公告禁止分割合併、移轉、設定他項權利等，上開79
      -2、79-3、81-1地號三筆土地亦在公告徵收之列，原告並
      於同年10月間委請律師寄發原證五之存證信函予被告，聲
      明對上開三筆土地之權利，而被告亦有收到該存證信函。
      歷時數年後，新竹縣政府辦理徵收事宜已告一段落，被告
      並以土地登記名義人之身分，而獲領回抵價地，該抵價地
      乃係系爭坐落竹北市○○段431 號土地。而竹北市○○段
      43l 地號土地的所有權狀，係由新竹縣政府發給被告，目
      前是由被告持有中，亦據原告提出土地登記、新竹光明街
      郵局第1448號存證信函及回執各一件附卷可佐( 詳本院卷
      第29頁至第32頁 )。
四、兩造爭執之事項：
    本院於99年8 月31日言詞辯論期日協同兩造整理本件之爭點
    如下：(一)就坐落竹北市○○○段第79、79-1、81-1地號土
    地及嗣分割增加之79-2、79-3地號土地，是否係屬原告所有
    ，而借名登記在被告之名下？兩造之間於先前就上開土地，
    是否存有借名登記之契約關係？被告及被告的家人就上開土
    地之購買，有無共同出資？是否兩造間先前係約定該79、79
    -1號土地分歸原告所有，而該79-2、79-3、81-1號土地則分
    歸被告所有？(二)原告訴請被告移轉系爭土地所有權登記予
    原告，有無理由？
五、本院得心證之理由：
  (一)原告主張其購買上開土地時，係將上開土地所有權借名登
      記在被告名下，則為被告所否認，辯稱：上開土地係原告
      及被告家族於68年間所合資共同購買等語，經查：
      １、證人即被告叔叔莊鑄榮於本院99年11月18日言詞辯論
          期日到庭證稱：「(問：你有在原告公司任職嗎？)答
          ：有，我是67年開始做到公司收起來，公司已經收起
          來10幾年了。」、「( 問：原告公司之前有購買竹北
          安溪寮段79、79-1、81-1地號土地，是否清楚？ )答
          ：是。」、「(問：三筆土地是誰去買的？)答：是原
          告公司董事長買的，我當時在國外，不在國內，我回
          來後董事長問我公司買農地要如何辦過戶，我說我的
          姪子即被告有自耕農的身份可以用他的名字辦理過戶
          。」、「(問：土地是誰出錢買的？)答：原告公司出
          的。」、「( 問：證人莊鑄榮本身有無出錢購買農地
          ？)答：沒有。」、「(問：你姪子有無出錢買農地？
          )答：沒有。」、「(問：當時有說借你姪子的名字登
          記到什麼時候嗎？)答：沒有講。」「(問：土地過到
          你姪子的名字後，土地權狀是誰保管的？ )答：是我
          保管的，因為董事長不管這些事。」、「( 問：你保
          管權狀到什麼時候？ )答：我保管到去年，才交給我
          姪子，因為當時政府說要他本人去辦理徵收土地，才
          把權狀交還給他。」、「( 問：土地過給你姪子之後
          ，土地的地價稅是誰在繳的？ )答：原告公司繳的。
          」、「(問：地價稅單寄到哪裡？)答：寄到原告公司
          ，我們莊家在竹北也有土地，會影印清單公司會再開
          支票去繳地價稅。」、「( 問：土地過戶給你姪子後
          ，原告公司有作何利用？ )答：沒有利用，因為鄰居
          有通行使用，所以不能圍起來做為工業用地使用，後
          來政府就徵收了。」、「( 問：土地過戶給你姪子後
          ，你姪子有在土地上作何利用嗎？ )答：沒有。」、
          「( 問：土地用你姪子的名字登記，原告公司有無給
          你姪子任何對價？)答：沒有。」、「(問：為什麼你
          姪子不願意將土地還給原告公司？ )答：我不知道，
          我有跟他說過，他不理我。」、「( 問：這三筆土地
          登記在你姪子名下有無再過戶給原告？ )答：我有跟
          他說土地是原告的要還給原告，之前是農地不能過戶
          。」、「( 問：79、79-1的土地有過戶給原告，原告
          後來又把土地賣給聯發紡織公司，你是否知悉，提示
          竹北地政事務所函覆資料？ )答：之前有圍起來的土
          地才能夠變更再賣給聯發公司。」等語( 詳本院卷第
          172頁至第173頁反面 )，審證人與被告間係親叔姪關
          係，衡之常情，應無蓄意偏袒原告，故為不利於被告
          陳述之理，足見證人上開所述，應與實情相近，堪予
          採信，從而，原告主張上開土地係原告獨自出資購買
          ，惟借用被告名義登記等情，要非無據。
      ２、又被告雖辯稱上開土地係原告及被告家族於68年間所
          合資共同購買，兩造先前並有約定該79、79-1地號土
          地分歸原告所有，而該79-2、79-3、81-1地號土地則
          分歸被告所有乙節，惟為原告所否認，且查：
          (1)原告購買上開竹北市○○○段79、79-1、81-1地號
            三筆土地，並借用被告名義登記後，曾以上開79、
            79-1地號二筆土地為抵押標的，以被告為義務人、
            原告為債務人，設定本金最高限額2000萬元之抵押
            權予交通銀行(73年11月間追加變更為3500萬元)，
            業據原告提出上開土地登記簿附卷可稽( 詳本院卷
            第7頁至第18頁)，且為被告所不否認，則上開土地
            於購買時苟被告或其家族確有出資，且兩造事後有
            將79、79-1地號土地分歸原告所有，另上開79-2、
            79-3、81-1地號土地分歸被告所有之約定，衡之常
            情，被告應無不於上開79、79-1地號土地分歸原告
            所有時，要求原告須塗銷在79-2地號( 註：由79地
            號分割出來)、79-3地號(註：由79-1地號分割出來
             )土地上設定之抵押權，或就其分得之土地上存有
            抵押權設定，予原告詳為約定應如何處理情事，足
            見被告上開所辯，顯違一般經驗法則，顯有疑義。
          (2)且質之被告亦不否認上開79-2、79-3、81-1地號三
            筆土地，迄至95年為止，其地價稅均仍由原告繳納
            ，且該三筆土地迄至95年間被辦理徵收之前，其所
            有權狀均在被告之叔叔莊鑄榮( 先前擔任原告公司
            之總經理 )持有、保管中，亦據原告提出土地登記
            簿附卷可稽(詳本院卷第8頁、第12頁至第13頁、第
            19頁 )，及95年地價稅課稅土地清單、支票各一紙
            附卷可稽(詳本院卷第25頁、第26頁)，復為被告所
            不否認(詳本院卷第64頁反面)，則上開79-2、79-3
            、81-1地號三筆土地，苟分為被告所有，被告應無
            不於分得土地後，自行繳納其每年應繳納之土地稅
            捐之理，且原告亦無為被告代繳上開三筆土地地價
            稅之必要。況兩造間若真有約定上開79-2、79-3、
            81-1地號土地分歸被告所有，則被告於77年4 月將
            分歸原告之79、79-1地號土地移轉於原告後，被告
            即應收回上開三筆土地之所有權狀，何以仍長期將
            土地所有權狀交由莊鑄榮保管，足見被告上開所辯
            ，顯與事理有悖，要難採信。
          (3)末查，被告就其個人或家族就係出資多少金額購買
            上開竹北市○○○段第79、79-1、81-1地號土地，
            既陳稱：30幾年不記得了等語，惟為原告所否認，
            被告就此亦未能提出有利於己之證據資料以實其說
            ，即難僅據被告空言所述，採為有利於被告之認定
            。
      ３、綜上，原告主張兩造間就上開三筆土地確係成立借名
          登記之契約，洵堪採信。
  (二)原告訴請被告移轉系爭土地所有權登記予原告，有無理由
      ？
      １、按稱借名登記者，謂當事人約定一方將自己之財產以
          他方名義登記，而仍由自己管理、使用、處分，他方
          允就該財產為出名登記之契約，其成立側重於借名者
          與出名者間之信任關係，在性質上應與委任契約同視
          ，倘其內容不違反強制、禁止規定或公序良俗者，固
          應賦予無名契約之法律上效力，並類推適用民法委任
          之相關規定，此有最高法院98年台上字第76號判決要
          旨可參。再按，當事人之任何一方，得隨時終止委任
          契約，民法第549條第1項已有明示。本件原告既係借
          用被告名義辦理上開三筆土地之所有權登記，且未違
          反法律之強制規定或公序良俗，性質上屬於借名登記
          之無名契約，揆諸上開意旨，自得類推適用委任關係
          終止、消滅之規定。是原告主張其以起訴狀繕本於99
          年6 月18日送達被告時，作為終止借名登記契約之意
          思表示(詳本院卷第45頁)，應屬有據。
      ２、從而，原告主張與被告就上開三筆土地間成立借名登
          記法律關係，並因上開三筆土地為新竹縣政府所徵收
          ，而被告已領回系爭坐落新竹縣竹北市○○段431 地
          號之抵價地，則原告請求被告應移轉終止借名登記契
          約後，上開三筆土地之代替物，即被告應將系爭坐落
          新竹縣竹北市○○段431 地號土地移轉所有權登記予
          原告，即屬有據，應予准許。
六、本件事證已臻明確，其餘兩造主張、陳述暨所提之證據，經
    審酌均與本院前揭判斷不生影響，爰不一一詳予論述，附此
    敘明。
七、據上論斷，本件原告之訴為有理由，依民事訴訟法第78條，
    判決如主文。
中    華    民    國    100    年    1    月    7    日
                  民事第一庭    法  官  王佳惠
以上正本係照原本作成。
如對本判決上訴，須於判決送達後 20 日內向本院提出上訴狀。
如委任律師提起上訴者，應一併繳納上訴審裁判費。
中    華    民    國    100    年    1    月    7    日
                                書記官  陳思璟